【裁判字號】    98,訴,20
【裁判日期】    980702
【裁判案由】    原住民族工作權保障法
【裁判全文】
臺北高等行政法院判決
                                        98年度訴字第20號
                              .
原      告  中山醫學大學附設醫院
代  表  人  甲○○院長）住同.
被      告  行政院原住民族委員會
代  表  人  章仁香（主任委員）
訴訟代理人  乙○○
上列當事人間因原住民族工作權保障法事件，原告不服行政院中
華民國97年11月12日院臺訴字第0970091962號訴願決定，提起行
政訴訟，本院判決如下：
    主      文
原告之訴駁回。
訴訟費用由原告負擔。
    事實及理由
一、程序事項：
    原告經合法通知，無正當理由而未於言詞辯論期日到場，核
    無行政訴訟法第218 條、民事訴訟法第386 條各款所列情形
    ，爰依被告之聲請，由其一造辯論而為判決。
二、事實概要：
    本件被告以原告標得臺中市警察局「91年度藥毒物案件尿液
    檢驗費採購案」等15項（原處分書誤載為13項）採購案，於
    民國（下同）91年10月3 日至93年8 月31日履約期間內僱用
    員工總人數逾1 百人，惟進用原住民人數未達原住民族工作
    權保障法第12條第1 項之標準，乃依同條第3 項規定，以97
    年3 月13日原民衛字第0970014117號處分書，追繳原告原住
    民就業代金新臺幣（下同）3,945,744 元（原處分書誤載為
    3,955,744 元，嗣經更正為3,945,744 元）。原告不服，提
    起訴願，經遭駁回，遂向本院提起行政訴訟。
三、原告訴稱（原告未於準備程序及言詞辯論期日到場，聲明及
    陳述依起訴狀所載）：
  (1)原住民族工作權保障法第12條第1 項及第3 項分別規定，依
    政府採購法得標之廠商，於國內員工總人數逾1 百人者，應
    於履約期間僱用原住民，其人數不得低於總人數百分之1 。
    又得標廠商進用原住民人數未達第1 項標準者，應向原住民
    族綜合發展基金之就業基金繳納代金。另依據政府採購法第
    98條之規定，得標廠商其於國內員工總人數逾1 百人者，應
    於履約期間僱用身心障礙者及原住民，人數不得低於總人數
    百分之2 ，僱用不足者，除應繳納代金，並不得僱用外籍勞
    工取代僱用不足額部分。上述之規定雖係基於原住民族之促
    進就業，以及原住民之經濟與工作權之保障，惟員工總人數
    之計算依據政府採購法施行細則第107 條之規定：「本法第
    98條所稱國內員工總人數，依身心障礙者保護法施行細則第
    12條第1 項規定辦理」，該細則之規範顯然違反比例原則。
    前揭之規定係以勞工保險局、中央信託局所統計各該機關、
    學校、團體或機構每l 日參加勞保、公保人數為準，作為計
    算僱用國內員工總人數之基礎，故應晉用上開人數總額百分
    之1 之原住民，未達標準者則應依差額人數繳納代金。惟上
    開之規定並未合理區分得標之案件規模、得標金額以及得標
    案件之人力需求等等，其錯誤之計算方式與原住民工作權之
    保障顯失均衡，手段與目的間不具相當性，顯然逾越比例原
    則之規範。
  (2)原住民族工作權保障法第12條及政府採購法第98條之規定，
    所謂員工總人數應指參與標案執行之員工總數，倘若以員工
    總人數作為應僱用原住民之人數為計算表準則，恐導致繳納
    代金之金額超過原採購之金額，使原告蒙受不利之事實，自
    難謂合理保障採購得標廠商之利益。上述對於員工人數之認
    定應予以合理的認定範圍，惟被告僅就員工總人數為認定，
    實屬比例原則之違反，影響原告之權利甚鉅。
  (3)原告近來積極招募具原住民資格之員工予以優先晉用，惟原
    住民者具有醫療專業知識者甚少，對此招募情形不佳之情況
    ，被告應對原告已積極配合招募之政策予以獎勵，而非僅論
    以代金之處罰，此有違公平性原則之法理。又原告為醫療產
    業，並非一般企業之營利機構，原告所承受招標者多屬公益
    性質，應與一般之民營企業機構以承受招標係以營利為目的
    不同。基於上述之說明，被告在課予代金之時自應於公平正
    義之考量，詎原處分之裁定漏未衡酌，實屬違法錯誤致為明
    確。
  (4)綜上，原告主張原住民族工作權保障法第12條及政府採購法
    第98條計算應僱用原住民之人數，未區分得標案件類型、得
    標金額、得標案件之人力需求，顯有違比例原則；又原告為
    醫療產業，所承受招標者多屬公益性質，且原住民具專業醫
    療知識者甚少，故被告應對原告積極招募一事予以獎勵，其
    僅論以代金之處罰，實有違公平性等情。因而聲明：「訴願
    決定及原處分關於原告之原住民就業代金部分均撤銷，訴訟
    費用由被告負擔」。
四、被告抗辯：
  (1)司法院釋字第593 號解釋文首段謂：「國家基於一定之公益
    目的，對特定人民課予繳納租稅以外之金錢義務，涉及人民
    受憲法第15條保障之財產權，其課徵目的、對象、額度應以
    法律定之，或以法律具體明確之授權，由主管機關於授權範
    圍內以命令為必要之規範。該法律或命令規定之課徵對象，
    如係斟酌事物性質不同所為之合目的性選擇，其所規定之課
    徵方式及額度如與目的之達成具有合理之關聯性，即未牴觸
    憲法所規定之平等原則與比例原則。」。承前開釋字之意涵
    ，「特別公課」者，係由國家對特定人民以公權力課徵租稅
    以外之金錢義務，納入封閉之財政循環系統（特種基金專戶
    ），用以挹注國家特別支出之金錢給付義務。
  (2)原住民族工作權保障法第12條暨政府採購法第98條係課與標
    得政府採購案者應僱用法定比例原住民之義務，未達者依其
    差額始需向原住民族綜合發展基金之就業基金繳納代金，並
    由被告對就業方面事項為支應，係國家為落實保障原住民而
    維護生存權，對於依採購法得標之廠商，就依其未足額僱用
    人數及採購案履約期間為計算，所課徵之公法上負擔，並限
    定其課徵所得之用途，性質上屬於特別公課，究與行政罰或
    其他行政責任有別，不以故意、過失為要件。凡合於法規構
    成件者，即依法負有僱用原住民或繳納代金之義務。
  (3)本件原告起訴主張得分為二點，其一為國內員工總人數之認
    定有無違反比例原則；被告未審酌原告之性質，亦未考量原
    告已積極應募一事，有無違法裁量，此其二也。惟前已述及
    原住民就業代金之立法理由及立法者所欲規範者，誠乃政府
    每年從事私經濟行政時所支付之龐大金額，藉由政府支出而
    達保障原住民就業之目的，此外，更希冀得標廠商得於履約
    期間內僱用原住民，於力有未逮之際，被告亦得就其繳納之
    代金，支應相關促進原住民就業之支出，實有代負其責任之
    意旨，其立法目的與手段具有實質正當關聯，承前揭釋字意
    旨自無違反比例原則。而就原住民就業代金義務之課徵對象
    、額度等一事，業已明訂於原住民族工作權保障法、政府採
    購法及其施行細則等相關規定。觀諸法規條文並未賦予被告
    任何裁量權得資行使。凡合法規構成要件者，即有義務之負
    擔，被告無權得以審酌原告義務之負擔與否，原告所持等語
    ，顯係誤解法令。
  (4)綜上，被告以原住民就業代金之性質係屬特別公課，凡合於
    政府採購法第98條及原住民族工作權保障法第12條構成要件
    者，即有本件法定義務之負擔；且其方式與原住民就業有實
    質正當之關聯，無違比例原則，原告之訴顯無理由，原處分
    於法並無違誤等情，資為抗辯，而聲明：「原告之訴駁回，
    訴訟費用由原告負擔」。
五、得心證之理由：
  (1)本件兩造爭執在於：原住民族工作權保障法第12條及政府
    採購法第98條計算應僱用原住民之人數，未區分得標案件類
    型、得標金額、得標案件之人力需求，是否有違比例原則；
    原告為醫療產業，所承受招標者多屬公益性質，且原住民
    具專業醫療知識者甚少，故被告應對原告積極招募一事予以
    獎勵，其僅論以代金之處罰，是否有違公平原則。
  (2)關於原住民族工作權保障法第12條及政府採購法第98條之規
    範意義。經查，政府採購屬於公平、公開程序，原告於參與
    投標時，即可由招標機關之投標須知、相關法令及契約內容
    等得知相關規定，廠商應就相關成本、人員編制及職務缺額
    予以考量、編派，以達促進原住民就業之目的，是原告承標
    採購案所參與之人力，及因應相關規定所需增聘原住民之人
    力，原告均得事先規劃及運作，不因原告執行人員人數之多
    寡而有異，也不因是否涉及公益或協助政府而有異；且得標
    廠商之認定係由招標機關依政府採購法規定辦理，並將其決
    標資料登錄於行政院公共工程委員會政府採購資訊公告系統
    ，原告為依政府採購法得標之廠商，即應依規定於履約期間
    僱用原住民，自不得因標案件之類型、得標金額，及得標案
    件人力需求之多寡，而認為違反比例原則。另憲法增修條文
    第10條第12項揭示保障扶助原住民族經濟並促其發展，原住
    民族工作權保障法第12條之立法意旨，即在促進原住民就業
    ，保障原住民工作權及經濟生活，已限縮至標得政府採購案
    之履約期間內須足額僱用原住民，其干涉法益之影響程度已
    屬最小，況相關規範屬於已公開之資訊，是依政府採購法得
    標之廠商，事先可得規劃可得捨取之事項，且在適當之範圍
    內，自無違反比例原則之虞。
  (3)關於原告產業之特殊性及原住民具相關專業甚少部分。經查
    ，原住民族就業代金之立法目的，乃為藉著政府採購程序及
    公共工程來保障原住民就業，於廠商有履行之困難或力有未
    逮之時，始由被告就其所繳之代金負起原住民培訓、就業相
    關等事宜，實有代負履行義務之性質，原告所屬產業之特殊
    性及原住民是否具備該產業之專業，與原住民族就業代金之
    立法目的不相衝突，原住民族工作權保障法第12條及政府採
    購法第98條之規範意義，並非在覓得政府採購個案之專業原
    住民，也不是要求政府採購法得標之廠商需要覓得屬於該廠
    商專業之原住民員工，而是藉著政府採購程序及公共工程來
    保障或提高原住民之就業機會，在概念上不容混淆。所以，
    被告追繳原告原住民就業代金應屬有據，不因原告產業之特
    殊或原住民專業之欠缺，而有違公平原則。
  (4)原告標得臺中市警察局「91年度藥毒物案件尿液檢驗費採購
    案」等15項採購案，被告分別函請臺中市警察局等招標機關
    確認上開採購案之標案名稱、得標廠商、履約日期等，業經
    招標機關依採購決標資料所記載確認事項逐一勾填確認，有
    調查表影本附在原處分卷內可稽；又據勞工保險局按月提供
    投保單位投保人數資料核對，原告於91年10月3 日至93年8
    月31日履約期間內，國內僱用員工總人數均逾1 百人，其標
    得上述政府採購案而未於前開履約期間內僱足原住民名額（
    參本院卷p-12），違規事證明確，其中欠繳91年10月至92年
    2 月原住民就業代金部分，已逾行政程序法第131 條第1 項
    規定之5 年請求權時效，不予追繳，乃依原住民族工作權保
    障法第12條第3 項規定，追繳原告92年3 月至93年8 月原住
    民就業代金3,945,744 元（參本院卷p-12、p-47），經核並
    無不當而於法有據，訴願決定及原處分並無違誤。原告徒執
    前詞，訴請撤銷，為無理由，應予駁回。本件事證已臻明確
    ，兩造其餘攻擊防禦方法均與本件判決結果不生影響，故不
    逐一論述，併此敘明。
六、據上論結，本件原告之訴為無理由，依行政訴訟法第98條第
    1 項前段、第218 條、民事訴訟法第385 條第1 項前段，判
    決如主文。
中    華    民    國      98    年    7     月    2   日
            臺北高等行政法院第三庭
                  審判長法  官  楊莉莉
                        法  官  畢乃俊
                        法  官  陳心弘
上為正本係照原本作成。
如不服本判決，應於送達後20日內向本院提出上訴狀並表明上訴
理由，如於本判決宣示後送達前提起上訴者，應於判決送達後20
日內補提上訴理由書（須按他造人數附繕本）。
中    華    民    國    98    年     7    月    2     日
                        書記官  鄭聚恩


司法院資訊處製作；財團法人民間司法改革基金會備份。
